臺灣高等法院刑事判決
上　訴　人
即　被　告　丁○○
選任辯護人　廖年盛律師
上列上訴人因偽造有價證券案件，不服臺灣臺北地方法院87年訴
字第852號，中華民國89年12月20日第一審判決（起訴案號：臺
灣臺北地方法院檢察署86年偵字第22476號），提起上訴，判決
後經最高法院第二次發回，本院判決如下：
    主  文
原判決撤銷。
丁○○意圖供行使之用，而偽造有價證券，處有期徒刑年貳月
。如附表貳所示偽造之本票貳紙均沒收。
    事  實
一、丁○○與甲○○原係夫妻關係（民國84年8月間離婚），民
    國（下同）82年10月間，在設於臺北縣板橋市○○路○段38
    號12樓之「大爺建設公司」任職時，與當時亦任職於該公司
    售屋小姐之乙○○（後來改名為白沛蓁）熟識而成為男女朋
    友關係，丁○○曾向乙○○借款而簽發其本人名義如附表壹
    之本票二張，嗣未清償，乃意圖供行使之用，於83年4月間
    某日，同時在不詳地點偽造「甲○○」署押，並盜用「甲○○」之印章，藉以偽造「甲○○」為發票人金額各為新臺幣
    （下同）25萬元、50萬元如附表貳所示之本票二紙，在臺北
    縣新莊市○○路87巷4號2樓，交予乙○○以換回其原先以自
    己名義簽發如附表壹所示之二本票。乙○○因購買甲○○所
    有臺北縣新店市○○路284巷11號5樓之房地（甲○○授權丁○○處理售屋事宜），除給付55萬元外，為繳清原設定第二
    胎貸款，而向金主吳菁華借款120萬元，後因無法返還本息
    ，遂由白沛蓁將附表貳所示二紙本票交由不知情之丙○○（
    即白沛蓁之妹）向臺灣臺北地方法院民事庭聲請本票強制執
    行之裁定後，交付給吳菁華以清償債務，惟甲○○於85年9
    月5日向臺灣臺北地方法院提起確認本票債權不存在之訴，
    經臺灣臺北地方法院民事庭於86年7月26日以85年北簡字第
    7517 號宣示判決筆錄，確認附表貳所示二紙本票上「甲○○」之簽名均非甲○○本人所簽，而確認本票債權不存在，
    乙○○不甘損失，始提出告訴。
二、案經乙○○（即白沛蓁）告訴，由臺灣臺北地方法院檢察署
    檢察官偵查起訴。
    理  由
一、上訴人即被告丁○○矢口否認有為上揭偽造有價證券犯行，
    辯稱：82年10月間其於建設公司認識告訴人乙○○（後改名
    為白沛蓁），83年4月間二人在臺北縣新莊市○○路87巷4號
    2樓租屋同居至85年6月間止，期間因乙○○要求其離婚，並
    要求將新店市○○路房子移轉登記給乙○○之母親白潘銀灼
    ，期間伊均未積欠乙○○債務，伊是幫乙○○處理債務，本
    件二張本票並非其偽造交付給乙○○，本票是乙○○所偽造
    ，因甲○○之印章是由其保管以辦理新店市○○路房子買賣
    事宜，放置於新莊住處，因乙○○與其同居，所以知道印章
    放在何處，該二張本票是乙○○所使用云云。惟查：
  (一)證人甲○○在偵查中證稱，另二張不是我的，我看不出是何
    人所簽，章是我買房子後，印鑑章我原先是交給丁○○（見
    偵字第22476號卷第33頁、偵字第2756號卷第25頁反面）；
    在原審調查中證述，（提示附表貳之二紙本票）這二張不知
    何人寫，不是我寫的等語（見原審卷一第18頁反面）。又被
    告丁○○於另案偵查中，（檢察官問：甲○○說本票48627
    、76848之本票之印章，你保管的？），丁○○稱，82年8月
    ，甲○○在新店市○○路284巷15號5樓交給我保管（見偵字
    第2756號卷第28頁）。另臺灣臺北地方法院民事庭受理85年
    北簡字第7517號確認本票債權不存在案，將系爭本票送請內
    政部警政署刑事警察局（下稱刑事警察局）鑑定，經鑑定結
    果為「本票上之『甲○○』簽名字跡與保證書及簽到簿上之
    甲○○字跡不符」，有該局85年11月4日刑鑑字第6921號鑑
    驗通知書附卷（見北簡字第7517號確認本票債權不存在案卷
    第75頁）。足徵如附表貳所示之二張本票，確非甲○○所簽
    發，且「甲○○」之印章是置於被告處。
  (二)甲○○曾授權被告出售甲○○名下新店市○○路284巷15號5
    樓房屋，此有被告承認真正之授權書影本在卷足憑（見偵字
    第22476號卷第40頁授權書，同卷第24頁被告於偵訊時所述
    之筆錄），該房屋係售予乙○○，乙○○支付價款55萬元，
    除此外，房屋第二、三順位民間貸款及第一順位銀行貸款之
    債務，均由乙○○承接，有不動產買賣契約書及交款備忘錄
    可憑（附於偵字第22476號卷第41頁至43頁）。乙○○嗣將
    房屋登記於其母白潘銀灼名下。而甲○○不承認該不動產之
    買賣係真正，對丁○○、乙○○、白潘銀灼提出告訴，指該
    三人涉有偽造文書罪嫌。惟經臺灣板橋地方法院檢察署檢察
    官調查結果，認該三人無偽造文書之情事，以84年偵字第59
    63號、5964號案為不起訴處分，檢察官於處分書內更敘明，
    甲○○承認授權書上之簽名為真正，土地銀行襄理諶錫棟證
    稱，甲○○貸款之案子已成逾期放款，後來是乙○○來繳的
    。第二順位抵押權人郭讚忠證稱，該二胎貸款一百萬元是乙○○代替還款的。且甲○○於告訴狀亦載明，乙○○為債務
    人向案外人廖碩借款二百萬元（詳見偵字第22476號卷第13
    頁至15頁之前述不起訴處分書）。則乙○○所述，其對丁○○有債權，應非虛構。（按斯時，丁○○與甲○○婚姻關係
    仍存在，甲○○授權丁○○出售房屋，房屋之抵押貸款由乙○○代為清償，故乙○○認其對丁○○、甲○○夫妻有債權
    ）。
二、被告否認如附表貳之二張本票是其簽發，辯稱，是乙○○偽
    造的。乙○○則否認該二張本票是其簽發，並稱，該二張本
    票是被告丁○○所交付。是本案關鍵在於如附表貳所示之本
    票二張究係丁○○、乙○○二人中，何人完成發票行為：經
    查：
  1.證人郭鑽忠於原審證稱：買賣契約文我寫，當天甲○○沒來
    ，她的印鑑由丁○○交給我蓋，甲○○及丁○○（的名字）
    均是丁○○寫的，白（指乙○○）在場（見原審卷一第110
    頁），並有房地產買賣契約書在卷可憑（見偵字第5963號卷
    第38頁）；被告當場亦未爭執證人郭鑽忠之證詞（見原審卷
    第110頁）。是上開卷附之房地產買賣契約書上之甲○○之
    簽名係被告所為，亦堪認定。
  2.附表貳所示之本票上之金額與「地址：新店市○○路284巷
    15 號5樓」之記載，與被告所親書寫之信封之字跡相符，此
    有內政部警政署刑事警察局87年8月20日刑鑑字第60808號鑑
    驗通知書在卷可參（見原審卷一第72頁至第77頁）。再內政
    部警政署刑事警察局88年9月16日刑鑑字第93851號鑑驗通知
    書更載明，臺灣臺北地方法院87年8月14日北院義刑繼87訴
    852字第27824號函囑託本局鑑定48627號及76848號本票（即
    本案被起訴偽造之附表貳之二張本票）之筆跡結果為：本票
    上「貳拾伍萬元整」、「伍拾萬元整」、「新店市○○路28
    4巷15號5Ｆ」等筆跡與丁○○筆跡相符（見偵字第2756卷第
    33頁）。是如附表貳所示之本票上之金額與地址，係被告所
    書寫，應堪認定。
  3.乙○○於本院上訴審經被告之辯護人詰問是否簽發其聲請狀
    所附之二張本票（上訴卷第39頁，本票附於同卷第32頁）時
    ，固曾供承簽名好像不是我寫的，金額是我寫的。惟該二張
    本票並無票號，且一張金額為陸拾伍萬元，一張為伍拾萬元
    ，與本案偽造之本票，其中一為貳拾伍萬元者並不相同，又
    兩張同為伍拾萬元金額之本票，在本案偽造之本票伍拾萬元
    一張有書寫付款地新店市等等之文字，而乙○○承認金額為
    其所寫之伍拾萬元本票，並無付款地之記載。是乙○○於律
    師詰問時所承認，有在本票上書寫金額云云。其所指之本票
    並非本案偽造之本票。又乙○○再稱，辯護意旨狀證十六（
    原審卷第77頁）文字是我寫的。但證十六係指切結書，並非
    本票。
  4.乙○○於偵查中曾稱，如附表貳所示編號二（即票號七六八
    四八號）之本票上金額是其所寫（見偵字第2756號卷第23頁
    ），其於原審供稱，25萬元的金額是我寫的（見原審卷二第
    336頁），於本院前審亦稱，七六八四八號25萬元本票的金
    額大、小寫是我寫的（見本院上訴卷第172頁）。惟本案之
    本票有多張，除起訴之二張偽造之本票外，另有如附表壹以
    被告丁○○名義簽發的本票二張，更有如本院上訴卷第32頁
    所附之本票二張，乙○○是否能仔細辨認其筆跡，已值懷疑
    ，且此與前述鑑定，本票為丁○○筆跡之結果不合。且縱認
    該25萬元之本票金額是乙○○所寫，但乙○○於本院前審已
    供稱，我另持有丁○○所簽發二張本票七六八四七號及四八
    六二六號（按即係附表壹之本票二張），我只寫二十五萬元
    的金額，要丁○○拿回去給甲○○簽名，五十萬元的本票不
    是我寫的（見本院上訴卷第172頁）。其於原審供稱，我在
    丁○○來拿本票時，寫上二十五萬元，我叫被告拿回去給他
    太太簽名，因甲○○有不動產，對我來說較有保障，故我叫
    被告拿甲○○的本票（見原審卷第二宗第337頁）。乙○○
    係在空白本票上先填上二十五萬元之金額，叫被告拿回去給
    甲○○補簽名，以完成發票行為，不能因乙○○在本票上書
    寫二十五萬元，即認定係乙○○共同簽發本票，命其負共同
    偽造有價證券之責。
  5.乙○○於本院前審供稱：我有簽發2張本票，一張50萬元、
    一張65萬元給吳菁華（見本院上訴卷第39頁，按即係辯護人
    詰問之二張本票）；於另案偵查中亦承認50萬元、65萬元之
    本票係其所簽發（詳偵字第2756號卷第3頁）。再證人吳菁
    華於本院前審證稱：65萬元、50萬元之本票二紙，乙○○說
    是她寫的，乙○○是交給陳貴霖，陳貴霖馬上交給我，當時
    我與丁○○在客廳看電視，乙○○與陳貴霖在餐廳談的，乙○○後來拿25萬元及50萬元之本票（指附表貳所示之本票）
    要換回原先給我的115萬之本票（指上揭65萬及50萬元之本
    票），乙○○說65萬元及50萬元之本票是她寫的，所以她要
    換回，這二張本票（指附表貳所示之本票），乙○○說是丁○○簽的（見本院上訴卷第105頁、107至109頁）。又證人
    陳貴霖於偵查中證稱：乙○○當場書立面額50萬元及65萬元
    的本票2紙，後來乙○○去法院要拿回她對甲○○債權的2張
    本票（係指附表貳所示之本票），要來換回她當時所簽發的
    65萬元及50萬元本票．．等語（見偵字第2756號卷第6頁）
    。另有乙○○、吳菁華、陳貴霖上揭所指65萬元（即票號
    076919）、50萬元（即票號076918）之本票二紙在卷（見本
    院外放證物袋）。卷附上揭票號076918、076919之本票二紙
    ，雖係乙○○所簽發乙節，但非係本案偽造如附表貳所示之
    二張本票。
  6.乙○○另持有如附表壹所示之本票二張。該二張本票是被告
    以其名義簽發，此據被告所是認（見本院上訴卷第172頁）
    。又觀之附表壹之二張本票及附表貳之二張本票，分別為連
    號，僅發票人分別為被告丁○○及甲○○，有所不同，其餘
    之發票日、到期日、金額均相同。則乙○○所述，其對被告
    丁○○、夫妻有債權，持有被告名義之本票，因甲○○名下
    有不動產，對伊較有保障，乃要求被告交付甲○○名義之本
    票，以換回被告名義之本票一節，足堪採信。被告未得甲○○之同意，以甲○○名義簽發如附表貳所示之二張本票，應
    負偽造有價證券之責。且由被告先簽發自己名義本票二張交
    予乙○○，而後，被告再簽發甲○○名義本票，以換回原先
    交付乙○○之本票之情節，堪認被告係同時簽發如附表貳之
    二張本票，而非分不同時間簽發。
  7.本件事證明確，被告犯行足堪認定。
三、被告行為後，刑法業於94年2月2日修正公布，自95年7月1日
    起施行，按刑法分則編各罪所定罰金之貨幣單位原為銀元，
    依修正前刑法第33條第5款規定，罰金刑為1銀元以上，而有
    關罰金倍數之調整及銀元與新臺幣之折算標準，則定有「罰
    金罰鍰提高標準條例」及「現行法規所定貨幣單位折算新臺
    幣條例」，除罰金以1銀元折算3元新臺幣外，並將72年6月
    26日以前修正之刑法部分條文罰金數額提高2至10倍，其後
    修正者則不再提高倍數；嗣修正後刑法第33條第5款則將罰
    金刑提高為新臺幣1千元以上，並以百元計算之，因刑法第
    33條第5款所定罰金貨幣單位既已改為新臺幣，刑法分則編
    各罪所定罰金之貨幣單位亦應配合修正為新臺幣，且考量刑
    法修正施行後，不再適用「現行法規所定貨幣單位折算新臺
    幣條例」，為使刑法分則編各罪所定罰金之最高數額與刑法
    修正前趨於一致，爰增訂刑法施行法第1條之1規定，將刑法
    分則編各罪所定罰金之貨幣單位均改為新臺幣，並將72年6
    月26日以前修正之刑法部分條文罰金數額提高為30倍，其後
    修正者則提高為3倍。是以刑法分則編各罪所定罰金刑之最
    高數額，於上開規定修正後仍屬一致，並無不同；但其罰金
    刑之最低數額，則比修正前提高，從而修正後之規定並未有
    利於被告，如刑法分則條文中有罰金刑者，依刑法第2條第1
    項規定，應適用修正前之規定。核被告所為，係犯修正前刑
    法第201條第1項偽造有價證券罪。被告盜用「甲○○」印章
    ，為偽造有價證券之階段行為，因而產生之「甲○○」印文
    為構成有價證券之一部，偽造有價證券後進而行使，行使之
    低度行為應為偽造之高度行為所吸收，均不另論罪。起訴書
    雖認被告於不同時間偽造二張本票，係連續犯云云。惟被告
    係同時接續偽造此二張本票，憑以向乙○○換回被告先前以
    其自己名義所簽發同面額之二張本票，不能因該二張本票之
    發票日及到期日均有不同，即認定被告於不同時間偽造二本
    票，被告之行為，依社會之評價，應為接續犯，非係連續犯
    。
四、原審對被告論罪科刑，固非無見，惟(一)被告應係同時接續偽
    造二張本票，不能認被告為連續犯，原審認定被告為連續犯
    已有未洽。(二)被告係交付本件如附表貳之二張支票換回如附
    表壹其本人名義同面額之二張本票，被告交付偽造之本票二
    張予乙○○，並未獲得財物，且行使偽造有價證券以使人交
    付財物，如果所交付者即係該證券本身之價值，則其詐欺取
    財仍屬行使偽券之行為，不另成立詐欺罪名（參看最高法院
    25年上字第1814號判例）。起訴書亦未認定被告另犯詐欺罪
    ，原審判決被告另犯詐欺罪，亦屬不當。(三)復按「支票上偽
    造之印文署押，已因支票之沒收而包括在內，第一審竟重為
    沒收之諭知，原審未予糾正，均屬違法。」；「支票上所蓋
    偽造他人印章之印文，係屬偽造支票之一部分，已因支票之
    沒收而包括在內，不應重為沒收之諭知。」最高法院63年臺
    上字第2770號判例、最高法院76年臺上字第4075號判決，均
    採同一見解。本件原審判決理由第8頁記載「偽造之本票，
    雖未扣案，應依刑法第205條之規定沒收之，本票上偽造之
    「甲○○」方型印文、署押各2枚均應依刑法第219條之規定
    均沒收。」竟對署押重為沒收之諭知，揆諸上開說明，自有
    未合。(四)另「盜用他人真印章所蓋之印文，並非偽造印章之
    印文，不在刑法第219條所定必須沒收之列，原判決竟依該
    條予以沒收，非無違誤。」最高法院48年臺上字第113號著
    有判例。本件如附表貳所示之本票上有「甲○○」之印文，
    該「甲○○」印章係甲○○交被告保管，該印文係被告盜用
    「甲○○」之印章所形成，屬真正之印文，並非偽造之印文
    ，原審判決理由第8頁記載：「本票上偽造「甲○○」方型
    印文，應依刑法第219條之規定均沒收。」亦有違誤。
五、被告上訴意旨否認有偽造本票，與白沛蓁之間也沒有金錢借
    貸關係，兩人之間是同居關係云云，辯稱，本票是乙○○偽
    造，指摘原判決不當，固無可採，惟原判決既有前揭可議之
    處，應由本院將原判決予以撤銷改判。審酌被告行為時與被
    害人甲○○係夫妻關係，被告偽造「甲○○」名義之本票以
    供行使，被告所為除損害被害人個人信用甚鉅外，尚足以造
    成社會經濟秩序之混亂，阻礙票據信用及流通及被告犯罪後
    一再否認犯行，並無悔改之意等一切情狀，量處如主文第二
    項所示之刑。
六、偽造如附表貳所示之本票二張，雖未扣案，惟並無證據證明
    業已滅失，應依刑法第205條之規定沒收之。至於偽造之二
    張本票上偽造之「甲○○」署押各2枚，已因支票之沒收而
    包括在內，不再依刑法第219條之規定宣告沒收。再該偽造
    之二張本票上「甲○○」印文係屬真正，不能宣告沒收（參
    看最高法院48年台上字第113號判例）。
七、被告犯罪時間雖在96年4月24日之前，但其所犯為刑法第201
    條第1項之偽造有價證券罪，不合中華民國96年減刑條例減
    刑之要件，故不予減刑，併此敘明。
據上論斷，應依刑事訴訟法第369條第1項前段、第364條、第299
條第1項前段，刑法第2條第1項、第205條、修正前刑法第201條
第1項，罰金罰鍰提高標準條例第1條前段，判決如主文。
本案經檢察官張秋雲到庭執行職務。
中　　華　　民　　國　　96　　年　　7 　　月　　17　　日
                  刑事第十一庭審判長法  官  張連財
                          　  　　　法　官  楊照男
　　                                法  官  林明俊
以上正本證明與原本無異。
如不服本判決，應於收受送達後10日內向本院提出上訴書狀，其
未敘述上訴之理由者並得於提起上訴後10日內向本院補提理由書
（均須按他造當事人之人數附繕本）。
  　                                書記官  蕭詩穎
中　　華　　民　　國　　96　　年　　7 　　月　　20　　日
附錄：本判決論罪科刑法條全文
刑法第201條第1項
意圖供行使之用，而偽造、變造公債票、公司股票或其他有價證
券者，處3年以上10年以下有期徒刑，得併科3千元以下罰金。
附表壹：
┌──┬───────────┬─────────────┬─────────────┐
│編號│  發票時間            │  票據上記載              │ 備註                     │
│    │                      │                          │                          │                        │                      │
├──┼───────────┼─────────────┼─────────────┤
│一  │八十三、四、二十三發票│本票                      │與附表貳編號一之本票之票號│
│    │                      │發票人：丁○○            │相差僅一號，本票影本附於偵│
│    │                      │到期日：八十三、六、二十二│字第5964號卷第54頁        │
│    │                      │金額：五十萬元            │                          │
│    │                      │票號：ＮＯ：○四八六二六  │                          │
├──┼───────────┼─────────────┼─────────────┤
│二  │八十三、五、三十一發票│本票                      │與附表貳編號二之本票之票號│
│    │                      │發票人：丁○○            │相差僅一號，本票影本附於偵│
│    │                      │到期日：八十三、六、三十  │字第5964號卷第52頁        │
│    │                      │金額：二十五萬元          │                          │
│    │                      │票號：ＮＯ七六八四七      │                          │
└──┴───────────┴─────────────┴─────────────┘
附表貳：
┌──┬───────────┬─────────────┬────────────┐
│編號│  發票時間            │  票據上記載              │相關案號                │
│    │                      │                          │                        │
├──┼───────────┼─────────────┼────────────┤
│一  │八十三、四、二十三發票│本票                      │I、八十五年度票字第三九│
│    │                      │發票人：甲○○            │    ○七號本票裁定。    │
│    │                      │到期日：八十三、六、二十二│II、八十五年度北簡字第七│
│    │                      │金額：五十萬元            │    五一七號確認本票債權│
│    │                      │票號：ＮＯ：○四八六二七  │    不存在。            │
├──┼───────────┼─────────────┼────────────┤
│二  │八十三、五、三十一發票│本票                      │同上。                  │
│    │                      │發票人：甲○○            │                        │
│    │                      │到期日：八十三、六、三十  │                        │
│    │                      │金額：二十五萬元          │                        │
│    │                      │票號：ＮＯ七六八四八      │                        │
└──┴───────────┴─────────────┴────────────┘
